【裁判字號】    98,交聲,3804
【裁判日期】    981230
【裁判案由】    聲明異議
【裁判全文】
臺灣臺中地方法院交通事件裁定   98年度交聲字第3804號
原處分機關  交通部公路總局臺中區監理所
受處分人    甲○○
上列受處分人因違反道路交通管理處罰條例案件，對於交通部公
路總局臺中區監理所九十八年九月十八日所為之處分（中監違字
第裁六○─000000000號裁決書），聲明異議，本院裁
定如下：
    主  文
原處分撤銷。
甲○○不罰。
    理  由
一、原處分意旨略以：異議人即受處分人甲○○所有車牌號碼：
    OQ-9836號自用小客車，於民國九十七年八月十一日，因「
    該車不依期限於九十七年六月三十日參加定期檢驗」違規，
    經本所依違反道路交通管理處罰條例第十七條第一項逕行舉
    發。異議人以「在監期間非本人使用及未收到交通違規單」
    申訴，經查證後，本所函覆「同意撤銷該車註銷牌照處分，
    並以最低額裁處罰鍰新臺幣（下同）九百元，逾期則依裁罰
    基準表逕行裁處…」。異議人於收受本函後，逾期仍未到案
    接受裁處並辦理車輛定期檢驗手續，原處分機關遂依法裁處
    罰鍰一千四百元，並註銷牌照，責令檢驗等語。
二、異議意旨略以：異議人於九十六年十月三十一日晚間二十二
    十許，因他案未到案執行而遭通緝為警緝獲發監執行，迄九
    十八年四月三日始獲假釋出監。因事出突然，未及安排交代
    所有私人物件之處置，而為前同居女友徐秀萍在未經同意情
    況下，擅自將異議人上述之車輛交由他人駕駛使用並罔顧道
    義與使用他人車輛應注意妥為保養愛護、遵守交通規則、路
    邊停車應依規繳費、按期檢驗及繳交牌照燃料稅... 等基本
    責任與義務；致使異議人所有之車輛自前述在監執行期間，
    嚴重毀壞不堪、交通違規罰鍰不予繳納、不依指定日期檢驗
    及繳納牌照燃料稅... 等，並於異議人出監後，避不出面解
    決，將車輛棄置於臺中市○○○街路邊，由異議人尋得，委
    請拖吊車拖回臺北住處放置迄今；經多次聯繫均不理會，異
    議人為保障權益，於九十八年七月份臺中地方法院民事庭提
    出損害賠償及返還占有物之訴，現正審理中。綜上所陳，異
    議人「非不為，而係不能為之」，為此聲明異議等語。
三、按「人民違反法律上之義務而應受行政罰之行為，法律無特
    別規定時，雖不以出於故意為必要，仍須以過失為其責任條
    件。」此觀司法院釋字第二七五號解釋前段意旨甚明，雖其
    中段復謂：「但應受行政罰之行為，僅須違反禁止規定或作
    為義務，而不以發生損害或危險為其要件者，推定為有過失
    ，於行為人不能舉證證明自己無過失時，即應受處罰。」自
    其反面言，倘行為人能證明其自己無過失時，仍不受行政處
    罰。是行政罰法第七條第一項規定：「違反行政法上義務之
    行為非出於故意或過失者，不予處罰。」揆其立法意旨略謂
    ：現代國家基於有責任始有處罰之原則，對於違反行政法上
    義務之處罰，應以行為人主觀上有可非難性及可歸責性為前
    提，如行為人主觀上並非出於故意或過失情形，應無可非難
    性及可歸責性等語，即本斯旨。
四、經查：
（一）異議人甲○○所有車牌號碼：OQ-9836 號自用小客車，於
      民國九十七年八月十一日，因「該車不依期限於九十七年
      六月三十日參加定期檢驗」違規，遭逕行舉發，經異議人
      申訴，原處分機關於九十八年五月二十二日以中監自字第
      ○九八○○一九六三三號函覆表示：「二、…本所寄送之
      中監違字第裁六○─000000000號裁決書，於九
      十八年四月二日送達臺端戶籍地址，交由于東新簽收在案
      ，有郵局送達證書可稽，因未符合行政程序法第八十九條
      規定，本所同意撤銷該車註銷牌照處分，依此，原中監車
      字第六○─000000000號違規通知單（逾期檢驗
      ），應以最低額裁處九百元罰鍰。三、…請臺端於九十八
      年六月十二日前檢具本函至本所結相關違規、稅、費罰鍰
      ，並參加車輛定期檢驗，逾期則依裁罰基準表逕行裁處，
      因該車於指定檢驗期日已逾六個月以上，臺端如未完成車
      輛定期檢驗，本所將依規定逕行註銷該車牌照…」等語，
      嗣因異議人於收受該函後逾期仍未到案接受裁處並辦理車
      輛定期檢驗手續，原處分機關遂於九十八年九月十八日，
      依法裁處罰鍰一千四百元，並註銷牌照等情，有交通部公
      路總局臺中區監理所上開函文、舉發通知單及裁決書各一
      份在卷可稽。惟查，異議人因偽造文書等罪於九十六年十
      一月一日入監執行，於九十八年四月三日縮刑期滿假釋出
      監乙節，有臺灣臺中監獄出監證明書一紙在卷可考，足證
      本件違規當時，異議人尚在監執行中，斷無可能依指定限
      期參加定期檢驗，當屬不可歸責於異議人之事由，殊難予
      以裁罰。
（二）又依原處分機關上開函覆所稱：「本所寄送之中監違字第
      裁六○─000000000號裁決書，…，因未符合行
      政程序法第八十九條規定，本所同意撤銷該車註銷牌照處
      分，依此，原中監車字第六○─000000000號違
      規通知單（逾期檢驗），『應以最低額裁處九百元罰鍰』
      。…」等語可知，原處分機關上開函覆僅係補正其先前九
      十八年四月二日裁決書之送達程序，惟仍認定異議人有違
      規事實，且該據以裁罰九百元之違規事實，仍為首揭九十
      七年八月十一日中監車字第000000000號舉發通
      知單之「異議人所有車牌號碼：OQ-9836號自用小客車，
      不依期限於九十七年六月三十日參加定期檢驗」，然本件
      原處分機關所指摘之上開違規事實，確有不可歸責於異議
      人之事由，業如前述，原處分機關自應另指定期日通知異
      議人辦理車輛檢驗，方為妥適，若異議人仍未遵期辦理時
      ，始得再予以舉發、裁罰，原處分機關未予詳查，逕以異
      議人逾越原處分機關上開函文所定應到案日（九十八年六
      月十二日），仍未到案接受裁處並辦理車輛定期檢驗手續
      ，即予裁罰一千四百元，並註銷牌照，尚有未洽，是本件
      異議為有理由，應由本院撤銷原處分，並諭知異議人不罰
      。
五、據上論斷，應依道路交通管理處罰條例第八十七條第二項，
    道路交通案件處理辦法第二十條，裁定如主文。
中    華    民    國    98    年    12    月    30    日
                        交通法庭  法  官  郭書豪
以上正本證明與原本無異。
如不服本裁定，應於送達後五日內，向本院提出抗告狀。
中    華    民    國    98    年    12    月    30    日
                                  書記官  陳美虹

司法院資訊處製作；財團法人民間司法改革基金會備份。
